ACORDAO-COMPLETO-2557134

ACÓRDÃO 3304/2023 ATA 13/2023 - SEGUNDA CÂMARA

VISTOS, relatados e discutidos estes autos de Recurso de Reconsideração em processo de Tomada de Contas Especial interposto pelo Sr. Hélio José Ferreira do Nascimento, buscando impugnar o Acórdão 2017/2022-TCU-Segunda Câmara, por meio do qual o responsável teve suas contas julgadas irregulares, com imputação de débito e multa, em função da não comprovação da realização do evento e pela inadequação da documentação relativa à execução financeira. 
ACORDAM os Ministros do Tribunal de Contas da União, reunidos em Sessão da Segunda Câmara, diante das razões expostas pelo relator, com fulcro nos arts. 32, I, e 33 da Lei 8.443, de 1992, em:
9.1. conhecer do Recurso de Reconsideração interposto pelo Sr. Hélio José Ferreira do Nascimento e, no mérito, dar-lhe provimento para reconhecer a prescrição intercorrente dos fatos em apuração no presente processo, com base no disposto no art. 8º da Resolução 344/2022;
9.2. arquivar os presentes autos;
9.3. enviar cópia desta decisão:
9.3.1. à Procuradoria da República no Estado de São Paulo, nos termos do § 3º do art. 16 da Lei 8.443/1992, c/c o § 7º do art. 209 do Regimento Interno do Tribunal, para adoção das medidas que entender cabíveis; e
9.3.2. ao Ministério do Turismo e ao responsável, para ciência.

Recurso de Reconsideração em processo de Tomada de Contas Especial interposto pelo Sr. Hélio Jose Ferreira do Nascimento, buscando impugnar o Acórdão contra o Acórdão 2.017/2022-TCU-2ª Câmara, por meio do qual o responsável teve suas contas julgadas irregulares, com imputação de débito e multa, em função da não comprovação da realização do evento e pela inadequação da documentação relativa à execução financeira.

Segunda Câmara

Ministério do Turismo.

3. Interessados/Responsáveis/Recorrentes:
3.1. Responsável: Hélio Jose Ferreira do Nascimento (CPF XXX.288.508-XX).
3.2. Recorrente: Hélio Jose Ferreira do Nascimento (CPF XXX.288.508-XX).

13.1. Ministros presentes: Augusto Nardes (na Presidência), Aroldo Cedraz (Relator) e Vital do Rêgo.
13.2. Ministro-Substituto convocado: Marcos Bemquerer Costa.

AROLDO CEDRAZ

Ministro Antonio Anastasia.

Trata-se de Recurso de Reconsideração em processo de Tomada de Contas Especial interposto pelo Sr. Hélio Jose Ferreira do Nascimento, buscando impugnar o Acórdão contra o Acórdão 2017/2022-TCU-Segunda Câmara, (Peça 142) , por meio do qual o responsável teve suas contas julgadas irregulares, com imputação de débito e multa, em função da não comprovação da realização do evento e pela inadequação da documentação relativa à execução financeira. 
2.	A então Secretaria de Recursos (Serur) analisou a admissibilidade e o mérito do recurso, nos termos da instrução, que teve a concordância do corpo dirigente da unidade técnica, abaixo reproduzida como parte deste Relatório (Peças 162 e 163) :
	"[...] HISTÓRICO
2.	Cuidam os autos de tomada de contas especial instaurada pelo Ministério do Turismo em razão de irregularidades na execução do Convênio 01569/2008, celebrado com Município de Paulistânia/SP.
2.1.	O objeto do ajuste era a realização da I Festa de Réveillon de Paulistânia, entre os dias 31/12/2008 e 3/1/2009, no valor total de R$ 105.000,00, sendo R$ 100.000,00 do concedente (efetivamente transferidos em 3/3/2009) e R$ 5.000,00 de contrapartida. Sua vigência ocorreu entre 31/12/2008 e 8/6/2009 e o fim do prazo para a prestação de contas em 8/7/2009.  A prestação de contas e complementações enviadas foram analisadas por meio dos documentos constantes nas peças 34, 61, 68 e 86.
2.2.	A abertura da TCE, e posteriormente a citação do ex-prefeito Hélio José Ferreira do Nascimento, foi motivada pela não comprovação da realização do evento, bem como pela inadequação da documentação relativa à execução financeira.
2.3.	Regularmente citado, Hélio Jose Ferreira do Nascimento apresentou suas alegações de defesa (peça 130) .
2.4.	A unidade técnica (peças 134-136) , com a chancela do Parquet especializado (que sugeriu um ajuste na forma - peça 137) , propôs o julgamento pela irregularidade das contas e a condenação em débito do responsável, sem aplicação de multa, ante o reconhecimento da prescrição da pretensão punitiva do TCU.
2.5.	Assim, por meio do Acórdão 2017/2022-TCU-Segunda Câmara (peça 138) , relator Ministro Antonio Anastasia, a Segunda Câmara deste Tribunal de Contas da União (TCU) decidiu julgar irregulares as contas de Hélio Jose Ferreira do Nascimento, condenando-o ao débito, sem aplicação da multa em razão do reconhecimento da prescrição da pretensão punitiva do TCU.
2.6.	Nesse momento, Hélio Jose Ferreira do Nascimento interpõe recurso de reconsideração (peça 142) , requerendo a reforma do Acórdão 2017/2022-TCU-Segunda Câmara (peça 138) .
EXAME DE ADMISSIBILIDADE
3.		Reitera-se o exame preliminar de admissibilidade (peça 143) , com despacho do Exmo. Ministro Relator Aroldo Cedraz (peça 153) , que concluiu pelo conhecimento do recurso de reconsideração interposto por Hélio Jose Ferreira do Nascimento, suspendendo-se os efeitos dos itens 9.1, 9.2 e 9.3 do Acórdão 2017/2022-TCU-Segunda Câmara em relação ao recorrente, eis que preenchidos os requisitos processuais aplicáveis à espécie. 
EXAME DE MÉRITO 
4.	Constitui objeto do presente recurso verificar se:
houve prescrição; e
houve a boa e regular aplicação dos recursos repassados. 
5. 	Da prescrição 
5.1.	Apesar de não suscitado especificamente pelo recorrente a prescrição, pelo seu caráter público, reconhecível de ofício, e ante o caráter devolutivo pleno do recurso de reconsideração, deve ser analisada pelo Tribunal nesta fase processual.
 Análise
5.2.	No exame da prescrição, a Serur tem adotado os entendimentos detalhados na peça 161, que contém estudo e pronunciamentos anteriores da secretaria sobre o tema. Nessas manifestações estão desenvolvidas as seguintes premissas, que serão utilizadas no presente exame:
a) ao julgar o RE 636.886, o STF conferiu nova interpretação ao art. 37, § 5º, da Constituição Federal, fixando a tese de que "é prescritível a pretensão de ressarcimento ao erário fundada em decisão de Tribunal de Contas";
b) as pretensões punitiva e de ressarcimento devem observar o mesmo regime na atividade de controle externo, dado o objetivo comum da prescrição, de fixar prazo para o Tribunal de Contas agir, para caracterizar o ilícito, identificar seu autor, dimensionar as consequências da conduta e impor as consequências legais, independentemente de tais consequências terem natureza punitiva ou ressarcitória;
c) até que sobrevenha norma específica, entende-se que a prescrição das pretensões punitiva e de ressarcimento, no processo de controle externo, deve observar o regime da Lei 9.873/1999, na linha dos recentes pronunciamentos do STF a respeito. Assim, sem prejuízo de se realizar o exame da prescrição também segundo o prazo decenal previsto no Código Civil, o critério adotado, na formulação da proposta de encaminhamento, será o da Lei 9.873/1999.
Análise da prescrição segundo os critérios do Acórdão 1441/2016-TCU-Plenáriolenário:
5.3.	No que se refere a¿ pretensão punitiva, o TCU tem tradicionalmente aplicado os critérios definidos no Acórdão 1441/2016-TCU-Plenáriolena¿rio, que, em incidente de uniformização de jurisprudência, orientou-se pela aplicação do Código Civil. Por este acórdão, em linhas gerais, a prescrição subordina-se ao prazo geral de dez anos (CC, art. 205) , contado a partir da data da ocorrência do fato e interrompido pelo ato que ordenar a citação, a audiência ou a oitiva da parte. 
5.4. 	Ademais, conforme precedentes abaixo da jurisprudência selecionada, considera-se como data da ocorrência do fato, nos casos de não comprovação da regular aplicação de recursos repassados mediante convênios ou instrumentos congêneres, a data limite para entrega da prestação de contas final ou a data da efetiva entrega antecipada. 
Nos casos de não comprovação da regular aplicação de recursos repassados mediante convênios ou instrumentos similares, a data limite para entrega da prestação de contas final ou a data da efetiva entrega antecipada assinala o marco inicial da contagem do prazo de prescrição da pretensão punitiva do TCU (Acórdão 2278/2019-TCU-Primeira Câmara, Relator: Augusto Sherman) 
Nos casos de não comprovação da regular aplicação dos recursos repassados mediante convênios ou instrumentos similares, a data limite para entrega da prestação de contas final ou a da efetiva entrega antecipada assinala o marco inicial da contagem do prazo decenal de prescrição da pretensão punitiva do TCU (Acórdão 3749/2018-TCU-Segunda Câmara, Relator: Ana Arraes) 
Nos casos de inexecução do objeto pactuado, a data limite para entrega da prestação de contas final ou a data da efetiva entrega antecipada assinala o marco inicial da contagem do prazo decenal de prescrição da pretensão punitiva do TCU (Acórdão 10145/2017-TCU-Segunda Câmara, Relator: Marcos Bemquerer) 
5.5.	Em relação ao Convênio 01569/2008, tem-se que o prazo final para apresentação das contas findou em 8/7/2009 (30 dias do término da vigência: 8/6/2009; vigência - peça 4, p.6; prazo de prestação de contas - peça 4, p. 7, cláusula 4ª, parágrafo 3º) e a prestação de contas final foi encaminhada em 30/11/2009 (peça 33) . Portanto, o termo inicial para a contagem do prazo prescricional do Código Civil é a o prazo final para apresentação das contas, qual seja, 8/7/2009.
5.6.	A aplicação dos critérios citados previamente no item 5.4 ao caso em exame resultou na prescrição da pretensão punitiva do TCU, uma vez que o prazo final para apresentação das contas foi 8/7/2009 e o ato de ordenação da citação ocorreu em 22/11/2021 (peça 122) .  Nesse sentido também foi a conclusão do decisum condenatório, que considerou como termo inicial a data de encaminhamento da prestação de contas (Voto, peça 139, p. 3, item 20) :
20. Feitas essas considerações, concluo que, no caso concreto, houve prescrição da pretensão punitiva, pois a prestação de contas ocorreu em 30/11/2009 (conforme os documentos de peças 12 e 33) e o ato que ordenou a citação foi expedido em 22/11/2021 (peça 122) , já após o transcurso do decênio. (grifos acrescidos) 
5.7. 	Portanto, segundo os critérios do referido Acórdão 1441/2016-TCU-Plenáriolenário, ocorreu prescrição da pretensão punitiva desta Corte.
Análise da prescrição pelo regime da Lei 9.873/1999 
Termo inicial:
5.8.	A Lei 9.873/1999, art. 1º, parte final, traz previsão expressa a respeito do início da contagem do prazo prescricional, estabelecendo que o marco inicial será contado da data da prática do ato ou, no caso de infração permanente ou continuada, do dia em que tiver cessado.
5.9.	Ocorre que, recentemente, o Plenário da Suprema Corte se manifestou mais uma vez sobre o tema no julgamento da ADI 5509, ao tratar da constitucionalidade do prazo prescricional e decadencial de cinco anos previsto nos arts. 76, § 5º e 78, § 7º da Constituição do Estado do Ceará. Com esteio no princípio da simetria insculpido no art. 75 da Constituição Federal, o relator, Ministro Edson Fachin, definiu alguns parâmetros para fins de avaliação da incidência do prazo prescricional nos processos conduzidos pelas Cortes de Contas.
5.10.	A ADI 5509 foi manejada contra dispositivos da Constituição do Estado do Ceará e de lei ordinária do referido Estado, que fixaram prazo prescricional no processo do tribunal de contas daquela unidade federativa.
5.11.	Todavia, a discussão travada pela Suprema Corte teve por referência o modelo federal, em função do princípio da simetria, expressamente invocado pelo MPF ao propor a ação, e pelo relator ao analisar o tema. Assim, os fundamentos lançados no julgamento da ADI 5509 repercutem inevitavelmente no processo deste Tribunal.
5.12.	Especificamente sobre a lei de regência e as causas interruptivas da prescrição, o relator, Ministro Edson Fachin, reconheceu que o Supremo Tribunal Federal ainda não havia fixado orientação clara a respeito em processo de caráter geral. Ao fazê-lo, na citada ADI, a orientação do relator foi a de aplicar os vários precedentes daquela Corte em casos concretos, que já sinalizavam para a incidência da Lei 9.873/1999, afastando-se a incidência do art. 205 do Código Civil, como evidenciam as seguintes passagens do voto:
a) "A atividade de controle externo equipara-se, para fins de contagem do prazo prescricional, ao poder de polícia do Estado e, como tal, nos termos do art. 1º da Lei 9.873, de 1999, 'Prescreve em cinco anos a ação punitiva da Administração Pública Federal, direta e indireta, no exercício do poder de polícia, objetivando apurar infração à legislação em vigor, contados da data da prática do ato ou, no caso de infração permanente ou continuada, do dia em que tiver cessado'"; e
b) "Pela mesma razão, incidem as causas legais de interrupção da prescrição, conforme previsão constante do art. 2º da referida Lei".
5.13.	Estabelecida a norma de regência do prazo e das causas interruptivas, o Supremo avançou no debate quanto ao termo inicial da prescrição, fixando regras mais detalhadas a respeito. Com esse fim, estabeleceu tratamento específico para as tomadas de contas especiais, distinguindo aquelas decorrentes de repasses sujeitos a prestação de contas específica e as relativas a situações em que os fatos são normalmente trazidos ao conhecimento dos tribunais de contas por meio de denúncias e representações.
5.14.	Nesse sentido, o voto do Ministro Edson Fachin trouxe uma regra geral e algumas hipóteses de aplicação casuística. Como regra geral, ficou estabelecido que "o termo inicial da contagem do prazo deve ser o da entrada do processo de fiscalização no âmbito do Tribunal de Contas, ou dos órgãos que, por lei, são encarregados pelo controle interno".
5.15.	Essa regra geral teve sua aplicação explicitada para algumas situações particulares, a saber:
a) no caso de omissão de prestação de contas: "o dano a ser apurado pela ausência de prestação de contas tem o lapso prescricional iniciado na data em que as contas deveriam ter sido entregues";
b) na hipótese de irregularidades detectadas no exame da prestação de contas: "o procedimento prévio à instauração da tomada de contas ... deve ser encerrado o quanto antes, sendo que as irregularidades que tenham porventura sido nele identificadas somente terão iniciada a fluência do prazo prescricional após a competente comunicação para o órgão de controle interno ou para o Tribunal de Contas"; e
c) em irregularidades constatadas em fiscalizações, denúncias e representações: "Finalmente, deve-se contar o prazo prescricional a partir da data do conhecimento da irregularidade nos casos em que, por iniciativa própria, o Tribunal realiza auditorias ou inspeções, assim como nos casos em que a ele são diretamente levadas as informações necessárias para a instauração de tomada de contas especial".
5.16.	Dessa forma, na análise da prescrição das pretensões ressarcitória e punitiva será considerado o posicionamento, mormente o mais recente, adotado pelo Supremo Tribunal Federal.
5.17.	No caso em exame, o contratado apresentou a prestação de contas final em 30/11/2009 (peça 33) . 
5.18.	Conforme já explicitado, no julgamento da ADI 5509, da relatoria do Exmo. Ministro Edson Fachin, o Supremo Tribunal Federal, interpretando as normas constitucionais e legais aplicáveis, entendeu que no caso de irregularidades detectadas no exame da prestação de contas: "o procedimento prévio à instauração da tomada de contas ... deve ser encerrado o quanto antes, sendo que as irregularidades que tenham porventura sido nele identificadas somente terão iniciada a fluência do prazo prescricional após a competente comunicação para o órgão de controle interno ou para o Tribunal de Contas" (grifos acrescidos) 
5.19.	Assim, o marco inicial para a contagem do prazo prescricional a ser considerado por este Tribunal deve ser 24/6/2020, data que o controle interno tomou conhecimento desta TCE.
Prazo:
5.20.	A Lei 9.873/1999 apresenta um prazo geral, de cinco anos (art. 1º) e um prazo especial, previsto no art. 1º, § 2º, a saber: "quando o fato objeto da ação punitiva da Administração também constituir crime, a prescrição reger-se-á pelo prazo previsto na lei penal".
5.21.	A irregularidade discutida nos presentes autos, em análise preliminar, não constitui crime, aplicando-se no caso concreto o prazo prescricional quinquenal.
Interrupções por atos inequívocos de apuração dos fatos:
5.22.	No regime da Lei 9.873/1999 a prescrição se interrompe "pela notificação ou citação", "por qualquer ato inequívoco, que importe apuração do fato" ou "pela decisão condenatória recorrível" (art. 2º) . Com esse fundamento, a prescrição foi interrompida:
a) em 22/11/2021, ordenação de citação de Hélio Jose Ferreira do Nascimento (peça 122) ;
b) em 3/5/2022, decisão condenatória recorrível prolatada na sessão da Segunda Câmara (peça 138) . 
5.23.	Assim, tendo em vista que o termo inicial da prescrição apurado nestes autos é 24/6/2020 (item 5.19) , depreende-se que transcorreram menos de cinco anos entre esse marco temporal e as datas dos eventos que resultaram na interrupção prescricional.
Da prescrição intercorrente:
5.24.	Nos termos do art. 1º, § 1º, da Lei 9.873/1999, opera-se a prescrição intercorrente se o processo ficar paralisado por mais de três anos, aguardando "julgamento ou despacho".
5.25.	Note-se que há uma correlação entre essa hipótese e as causas de interrupção da prescrição do art. 2º. Com efeito, uma vez interrompida a prescrição por alguma das hipóteses do art. 2º, o processo não pode ficar inativo, sem qualquer inovação processual relevante, por mais de três anos.
5.26.	Trata-se de prazo específico, não se aplicando nem o prazo geral de cinco anos nem o prazo especial, da lei penal (§ 2º) . A finalidade da prescrição intercorrente, com seu prazo próprio, é a de assegurar a eficiência e celeridade nas apurações administrativas. Seria contrário a essa finalidade a paralisação injustificada do processo por período maior que o triênio estabelecido para a hipótese.
5.27.	A extrapolação do prazo de três anos, sem inovação relevante no processo, pode configurar negligência. Por isso, além de se operar a prescrição, deve-se promover a "apuração da responsabilidade funcional decorrente da paralisação, se for o caso".
5.28.	Em muitas situações o exame da prescrição intercorrente pode ficar prejudicado nos processos já em tramitação no TCU. Como a ação de ressarcimento era considerada imprescritível, as peças que compõem a tomada de contas especial, elencadas no art. 10 da Instrução Normativa/TCU 71/2012, não contemplam informações pormenorizadas quanto ao andamento do processo na fase interna, o que pode prejudicar a análise de eventual paralisação por mais de três anos.
5.29.	Assim, caso o tribunal venha a adotar a sistemática da Lei 9.873/1999 para aferir a prescrição, convém avaliar, oportunamente, a possibilidade de ajustes na IN-TCU 71/2012, para que as tomadas de contas especiais encaminhadas ao tribunal contemplem informações sobre as interrupções ocorridas na fase interna do procedimento (como, por exemplo, declaração do órgão instaurador da TCE, de que o processo não ficou paralisado por mais de três anos, na forma do art. 1º, § 1º, da citada lei) .
5.30.	Especificamente quanto a esta TCE, as próprias causas de interrupção elencadas acima (item 5.22) permitem evidenciar que o processo teve andamento regular, não se operando a prescrição intercorrente.
Conclusão:
5.31.	De todo o exposto, conclui-se que não ocorreu a prescrição segundo os critérios definidos pela Lei 9.873/1999.  Nesse sentido também foi análise constante do Relatório condutor do acórdão condenatório (peça 139, p. 3, item 21) .
6.	Da boa e regular aplicação dos recursos repassados.
6.1.	O recorrente afirma que houve a boa e regular aplicação dos recursos repassados, tendo em vista os seguintes argumentos:
	a) prestou esclarecimentos anteriores para o município, bem como já encaminhou toda justificativa necessária e respectiva documentação solicitada ao Ministério do Turismo (p. 3) ;
b) juntou fotografias complementares alusivas ao referido evento, em atendimento às dúvidas levantadas pelo Ministério, destacando as três bandas questionadas nas ressalvas nos itens 07, 09 e 10 da nota técnica inicialmente encaminhada (p. 3) ;
c) encaminhou três relatório fotográficos (p. 4) ; e
d) há injustiça, deveria ser determinada a devolução apenas das pequenas despesas glosadas do recurso enviado e não a sua totalidade (p. 6) .
Análise
6.2.	Inicialmente cumpre informar que o recorrente repete, em boa medida, os argumentos apresentados nas alegações de defesa e não traz fato ou documento novo nessa fase recursal que possa socorrê-lo nas alegações de mérito deste processo.  
6.3.	Rememora-se que o ex-prefeito Hélio José Ferreira do Nascimento foi condenado por esta Corte em débito pela da realização da I Festa de Réveillon ade Paulistânia, entre os dias 31/12/2008 e 3/1/2009, bem como pela inadequação da documentação relativa à execução financeira (itens 2.1 e 2.2 retro) .
6.4.	Quanto à alegação de que já encaminhou três relatórios fotográficos (peça 142, p. 7-12) , é de se observar que os relatórios fotográficos apresentados nessa fase recursal são idênticos aos que constam à peça 84, os quais foram devidamente analisados pelo Parecer Técnico 117/2017/Mtur (peça 86) e por esta Corte nas alegações de defesa do recorrente (Relatório, peça 140, p. 4, item 16) .
6.5.	Repisa-se que esses relatórios não permitem verificar o nome das bandas que estavam se apresentando, nem os elementos caracterizadores do evento, como, por exemplo, o nome do evento, logomarca do MTur e o nome da prefeitura, não sendo suficientes para comprovar a realização da "I Festa de Réveillon de Paulistânia". Nesse sentido, excerto do Relatório do voto condutor do acórdão condenatório (peça 140, p. 4) :
16.1. Com isso, rejeitam-se as alegações de defesa apresentadas, uma vez que a defesa não logrou êxito em apresentar imagens (fotografias ou filmagens) , em plano aberto, capazes de comprovar a realização das apresentações artísticas previstas no plano de trabalho (banda categoria regional, dia 31/12/2008, R$ 8.000,00; banda categoria regional, dia 1/1/2008, R$ 8.000,00; banda categoria nacional, dia 2/1, R$ 14.000,00; banda categoria nacional, dia 3/1, R$ 15.000,00) , mantendo-se o débito no valor de R$ 45.000,00.
16.2. Destaca-se, ainda que:
16.2.1. não foram apresentadas imagens, com a especificação de cada item, que comprovassem os itens infraestrutura previstos no plano de trabalho (banheiros químicos, R$ 4.800,00; arquibancadas, R$ 13.400,00; estrutura de palco, R$ 7.000,00; iluminação de palco, R$ 5.650,00; pirâmides/tendas, R$ 7.000,00; som profissional, R$ 6.650,00. Assim, deve ser mantido o débito no valor de R$ 44.500,00.
16.2.2. não foram apresentadas lista contendo os nomes dos seguranças que atuaram no evento, seus CPFs, os valores que receberam, e as suas assinaturas comprovando os valores recebidos; mantendo-se o débito o valor R$ 5.000,00.
16.2.3. não foram apresentados documentos que comprovem a realização dos itens de publicidade prévia ao evento (contratação de empresa especializada para divulgação do evento em rádio FM com colocação de outdoor e cartazes, R$ 6.900,00; contratação de empresa jornalística para divulgação do evento na mídia escrita, R$ 3.600,00) , mantendo-se o débito no valor total de 10.500,00.
6.6.	Em relação ao argumento que houve injustiça diante do ressarcimento integral do ajuste, cumpre destacar que a imputação do débito foi motivada por irregularidades nas execuções física e financeira.  A execução financeira não foi comprovada devido à ausência da identificação do convênio 702149/2008 nas notas fiscais apresentadas às peças 22 e 26, além das incongruências relatadas na Nota Financeira 696/2017/MTur (peça 76, p. 2) , in verbis:
Constam dos autos e do SICON, aba "documento de liquidação" as seguintes notas fiscais:
- NF 73 - Débora Farias da Silva - R$ 3.600,00 (fl. 14) 
- NF 685 - Lilo Promoções Artísiticas - R$ 45.000,00 (fl. 44) 
- NF 130 - Comercial Baraldi Ltda. - R$ 56.400,00 (fl. 48) 
Observa-se, porém, que as notas fiscais foram emitidas em 30/12/2008, enquanto a vigência do convênio teve início em 31/12/2008. Não constam a identificação do número do convênio nas mesmas, e os atestos do recebimento dos serviços também foram feitos no dia 30/12/2008, antes do início da vigência do convênio, ou mesmo da realização dos shows e da execução dos serviços de infraestrutura, que estavam programados, conforme plano de trabalho, para os dias 31/12/2008 e 01 a 03/01/2009. Observa-se, ainda, que não constam das notas fiscais, o detalhamento/discriminação dos serviços prestados, em conformidade com o plano de trabalho aprovado (grifos acrescidos) .
6.7. 	Na seara do Direito Financeiro, é cediço que cabe ao responsável demonstrar, por meio da documentação exigida na legislação de regência, a boa e regular aplicação dos recursos públicos federais geridos, em obediência ao disposto nos arts. 70, parágrafo único, da Constituição Federal, 93 do Decreto-Lei nº 200/1967 e 66 e 145 do Decreto nº 93.872/1986.
6.8. 	Além disso, a regularidade do pagamento com recursos públicos somente é assegurada com a observância dos procedimentos prévios de liquidação e empenho da despesa fixados nos arts. 60 a 64 da Lei 4.320/1964 e demais normas regentes.
6.9. 	Ante esse arcabouço normativo, o responsável deveria comprovar que os pagamentos foram precedidos do devido atesto, liquidação e empenho, em respeito à legislação pátria, com respaldo em documentos hábeis a comprovar a despesa, que no caso seriam notas fiscais com a devida identificação do convênio, além do detalhamento dos serviços prestados e atesto de recebimento coerente com o cronograma do ajuste firmado.
6.10.	Destaca-se que este mesmo argumento foi objeto de análise desta Corte em alegações de defesa apresentadas pelo recorrente (Relatório, peça 140, p. 4, itens 17 e 18) .
6.11.	É oportuno citar, ainda, no tocante ao nexo casual, os preciosos ensinamentos do eminente Ministro desta Casa, Ubiratan Aguiar, em sua obra "Convênios e Tomadas de Contas Especiais". Em epítome categórico, o douto julgador nos oferece didático roteiro a ser seguido na análise das contas do gestor, in verbis:
Para comprovar a boa aplicação dos recursos é necessária a existência de uma série de nexos: o extrato bancário deve coincidir com a relação de pagamentos efetuados, que deve refletir as notas fiscais devidamente identificadas com o número do convênio, que devem ser coincidentes com a vigência do convênio e com as datas dos desembolsos ocorridos na conta específica (In Convênios e Tomadas de Contas Especiais: manual prático, 2ª ed. rev. e ampl., Ubiratan Aguiar et. al. Belo Horizonte: Fórum, 2005, p.43) .
6.12. 	Ainda sobre os ensinamentos do eminente Ministro emérito desta Casa, Ubiratan Aguiar, em sua obra "Convênios e Tomadas de Contas Especiais", que se configura em prestimoso alerta ao incauto gestor público, convém reproduzir a seguinte passagem:
	4.1 Do depósito e movimentação dos recursos em conta específica.
É importante destacar que é exigida uma conta para cada convênio. Assim, deverão ser abertas tantas contas quanto forem os convênios existentes.
A exigência de conta específica é de significativa importância para os órgãos de controle e, em última instância, para o próprio gestor, visto que é dele o ônus da prova da regular aplicação dos recursos.
Deve-se ter em mente que o exame da prestação de contas, assim como as auditorias eventualmente realizadas para verificação da correta aplicação das verbas transferidas, não se dá concomitante e simultaneamente à execução do convênio. Sempre, ou quase sempre, ocorre em momento posterior. Nesses casos, a verificação da legalidade dos procedimentos adotados se dá, em grande parte, por meio do exame da documentação pertinente em confronto com o extrato bancário da conta específica.
Significa dizer que os créditos efetivados na conta específica devem corresponder exatamente ao valor total daquele convênio. Da mesma forma, os débitos nela lançados devem ter exata correspondência com os valores das notas fiscais e recibos concernentes às despesas realizadas, além de ocorrerem, é claro, em período de sua vigência. Esse é o chamado nexo causal que deve existir entre os créditos, os saques e o objeto realizado.
A ausência de nexo entre o débito consignado no extrato bancário e o documento de despesa poderá resultar na responsabilização do gestor.
Aconselha-se, portanto, ao gestor que não realize qualquer movimentação na conta específica que seja estranha ao objeto do convênio. Os recursos não devem ser transferidos nem mesmo para a conta geral da entidade, visto que esse fato pode dificultar ou mesmo impossibilitar a comprovação da correta execução do convênio, levando os órgãos de controle a se manifestar pela irregularidade da despesa e pela responsabilização pessoal do gestor.
Os recursos da conta específica não podem ser transferidos para a conta geral da entidade convenente. Todo débito na conta específica deve corresponder a um documento de despesa de mesmo valor - ou à soma de documentos de despesa -, emitido pelo contratado.
	(...) 
Também sobre a existência do nexo causal, faz-se importante destacar que a simples demonstração da existência física do objeto pactuado não é suficiente para comprovar a boa aplicação dos recursos conveniados. É que somente por meio da existência da boa documentação bancária e contábil é que se poderá ter certeza de que o objeto apresentado pelo gestor foi efetivamente realizado com os recursos do convênio, e não por meio da utilização de outras fontes de custeio.
Não sendo possível comprovar o nexo existente entre a movimentação da conta e os documentos de despesas, por certo haverá impugnação total dos valores repassados, sob a premissa de desvio de recurso público. (In Convênios e Tomadas de Contas Especiais: manual prático, 3ª ed. rev. e ampl., Ubiratan Aguiar et. al. Belo Horizonte: Fórum, 2008, p.34 a 38 - destacamos e sublinhamos) .
6.13.	Por essas razões, não cabe o acolhimento dos argumentos apresentados.         
CONCLUSÃO
7.	Das análises anteriores, conclui-se que:
a) não ocorreu a prescrição caso aplicada a Lei 9.873/1999, entretanto nos termos do Acórdão 1441/2016-TCU-Plenário ocorreu a prescrição da pretensão punitiva desta Corte; e
b) não houve a boa e regular aplicação dos recursos federais.
7.1.	Assim, os argumentos apresentados pelo recorrente na presente peça recursal não afastam as irregularidades a ele atribuída, mantendo-se incólume o julgado recorrido.
PROPOSTA DE ENCAMINHAMENTO
8.	Ante o exposto, submete-se à consideração superior a presente análise de recurso de reconsideração interposto por Hélio Jose Ferreira do Nascimento contra o Acórdão 2017/2022-TCU-Segunda Câmara (peça 138) , propondo-se com fundamento nos artigos 32, inciso I, e 33, da Lei 8.443/1992: 
	a) conhecer do recurso e, no mérito, negar-lhe provimento; e
	b) informar ao recorrente e demais interessados do acórdão a ser proferido, destacando que o relatório e o voto que o fundamentam podem ser acessados por meio do endereço eletrônico www.tcu.gov.br/acordaos. [...]".
3.	O Ministério Público junto a este Tribunal, ante os fundamentos que apresenta no parecer à Peça 162, discorda parcialmente da proposta formulada pela unidade técnica e  manifesta-se pela adoção das seguintes providências:
i) o sobrestamento do julgamento deste Recurso de Reconsideração, nos termos do art. 47 da Resolução TCU 259/2014, diante da pendência da definição Plenária do Tribunal de Contas da União a respeito da prescrição da pretensão ressarcitória; e
ii) após fixado o entendimento do Plenário da Corte de Contas da União sobre a questão de direito relacionada à prescrição da pretensão de ressarcimento ao Erário, a retomada do julgamento deste Recurso de Reconsideração.
4.	Registra, ainda, que caso o relator não acolha a proposta supra, sugere o conhecimento do Recurso de Reconsideração, para, no mérito, negar-lhe provimento, com a alteração, de ofício, do Acórdão 2017/2022-TCU-Segunda Câmara, com vistas a tornar insubsistente a condenação de Hélio José Ferreira do Nascimento ao pagamento do débito constante do subitem 9.2 da referida deliberação, e, consequentemente, os subitens 9.3, 9.4 e 9.5 dessa decisão, eis que ocorrida a prescrição da pretensão ressarcitória, mantendo, porém, o julgamento pela irregularidade de suas contas.
	É o Relatório.

Caique de Assis Rodrigues (213511/OAB-SP), Gabrielle de Souza Silva Romaniuc (212555/OAB-SP) e outros, representando Hélio José Ferreira do Nascimento.

Procurador Rodrigo Medeiros de Lima.

RECURSO DE RECONSIDERAÇÃO. TOMADA DE CONTAS ESPECIAL. MINISTÉRIO DO TURISMO CONVÊNIO. REALIZAÇÃO DE EVENTO FESTIVO. NÃO COMPROVAÇÃO DA REALIZAÇÃO DO OBJETO. CITAÇÃO. REJEIÇÃO DAS ALEGAÇÕES DE DEFESA. ELEMENTOS PRESENTES NOS AUTOS INCAPAZES DE DEMONSTRAR A APLICAÇÃO REGULAR DOS RECURSOS FEDERAIS. RECONHECIMENTO DA PRESCRIÇÃO DA PRETENSÃO PUNITIVA, SEGUNDO O CRITÉRIO ADOTADO POR MEIO DO ACÓRDÃO 1.441/2016-TCU-PLENÁRIO. CONTAS IRREGULARES. DÉBITO. RECURSO DE RECONSIDERAÇÃO. CONHECIMENTO. PROVIMENTO, EM RAZÃO DO RECONHECIMENTIO DA OCORRÊNCIA DA PRESCRIÇÃO INTERCORRENTE, SEGUNDO CRITÉRIOS ESTABELECIDOS NA RESOLUÇÃO 344/2022. ARQUIVAMENTO. COMUNICAÇÕES.

TOMADA DE CONTAS ESPECIAL (TCE)

Unidade de Auditoria Especializada em Tomada de Contas Especial (AudTCE).

Aprecia-se, nesta oportunidade, Recurso de Reconsideração em processo de Tomada de Contas Especial interposto pelo Sr. Hélio José Ferreira do Nascimento, buscando impugnar o Acórdão 2017/2022-TCU-Segunda Câmara, (Peça 142) , por meio do qual o responsável teve suas contas julgadas irregulares, com imputação de débito e multa, em função da não comprovação da realização do evento e pela inadequação da documentação relativa à execução financeira.
2.	Inicialmente, ratifico o Despacho por mim proferido em 4/7/2022 (Peça 153) conhecendo o Recurso de Reconsideração (Peça 142) e suspendendo os efeitos dos itens 9.1, 9.2, 9.3 do Acórdão 2217/2022-TCU-Segunda Câmara em relação ao recorrente.
3.	Quanto ao mérito, na peça recursal, o recorrente alega, em essência que:
	a) houve a boa e regular aplicação dos recursos repassados, tendo em vista que prestou esclarecimentos anteriores para o Município, bem como já encaminhou toda justificativa necessária e respectiva documentação solicitada ao Ministério do Turismo;
	b) juntou fotografias complementares alusivas ao referido evento, em atendimento às dúvidas levantadas pelo Ministério, destacando as três bandas questionadas nas ressalvas nos itens 07, 09 e 10 da nota técnica inicialmente encaminhada;
	c) encaminhou três relatório fotográficos; e
	d) há injustiça, pois deveria ser determinada a devolução apenas das pequenas despesas glosadas do recurso enviado e não a sua totalidade;
4.	A então Secretaria de Recurso (Serur) , em preliminar, analisou a ocorrência de prescrição com fundamento na Lei 9.873/1999 e orientação contida no Acórdão 1441/2016-TCU-Plenário. Afasta a existência de prescrições, qualquer que seja o regime considerado (imprescritibilidade, Código Civil ou Lei 9.873/1999) .
5.	Quanto ao mérito, rechaçou os argumentos do recorrente, com base nos seguintes fundamentos:
	a) o recorrente repete, em boa medida, os argumentos apresentados nas alegações de defesa e não traz fato ou documento novo nessa fase recursal que possa socorrê-lo nas alegações de mérito deste processo;
	b) rememora que o ex-prefeito Hélio José Ferreira do Nascimento foi condenado em débito pela não realização da I Festa de Réveillon de Paulistânia, entre os dias 31/12/2008 e 3/1/2009, bem como pela inadequação da documentação relativa à execução financeira;
	c) quanto à alegação de que já encaminhou três relatórios fotográficos (Peça 142, p. 7-12) , observa que os relatórios fotográficos apresentados nessa fase recursal são idênticos aos que constam à Peça 84, os quais foram devidamente analisados pelo Parecer Técnico 117/2017/Mtur (Peça 86) e por esta Corte nas alegações de defesa do recorrente (Peça 140, p. 4, item 16) ;
	d) os relatórios não permitem verificar o nome das bandas que estavam se apresentando, nem os elementos caracterizadores do evento, como, por exemplo, o nome do evento, logomarca do MTur e o nome da prefeitura, não sendo suficientes para comprovar a realização da "I Festa de Réveillon de Paulistânia";
	e) em relação ao argumento que houve injustiça diante do ressarcimento integral do ajuste, registra que a imputação do débito foi motivada por irregularidades nas execuções física e financeira. A execução financeira não foi comprovada devido à ausência da identificação do convênio 702149/2008 nas notas fiscais apresentadas às Peças 22 e 26, além das incongruências relatadas na NF 696/2017/MTur (Peça 76, p. 2) ;
	f) é cediço que cabe ao responsável demonstrar, por meio da documentação exigida na legislação de regência, a boa e regular aplicação dos recursos públicos federais geridos, em obediência ao disposto nos arts. 70, parágrafo único, da Constituição Federal, 93 do Decreto-Lei 200/1967 e 66 e 145 do Decreto 93.872/1986. Além disso, a regularidade do pagamento com recursos públicos somente é assegurada com a observância dos procedimentos prévios de liquidação e empenho da despesa fixados nos arts. 60 a 64 da Lei 4.320/1964 e demais normas regentes. Ante esse arcabouço normativo, o responsável deveria comprovar que os pagamentos foram precedidos do devido atesto, liquidação e empenho, com respaldo em documentos hábeis a comprovar a despesa, que no caso seriam notas fiscais com a devida identificação do convênio, além do detalhamento dos serviços prestados e atesto de recebimento coerente com o cronograma do ajuste firmado;
	g) assinala que o mesmo argumento foi objeto de análise desta Corte em alegações de defesa apresentadas pelo recorrente (Relatório, Peça 140, p. 4, itens 17 e 18) . Cita a respeito, entendimento doutrinário do eminente Ministro emérito desta Casa, Ubiratan Aguiar, em sua obra "Convênios e Tomadas de Contas Especiais". 
6.	Ante os argumentos que apresenta, a unidade técnica propõe conhecer do recurso e, no mérito, negar-lhe provimento.
7.	O Ministério Público junto a este Tribunal, à Peça 162, diverge, em parte, das conclusões da unidade técnica especializada em relação à ocorrência de prescrição e propõe o sobrestamento do julgamento deste Recurso de Reconsideração, nos termos do art. 47 da Resolução TCU 259/2014, diante da pendência, à época, da definição Plenária do TCU a respeito da prescrição da pretensão ressarcitória. Sugere, ainda, que após fixado o entendimento do Plenário da Corte de Contas da União sobre a questão de direito relacionada à prescrição da pretensão de ressarcimento ao Erário, seja retomado o julgamento deste Recurso de Reconsideração.
8.	Subsidiariamente, caso este relator não acolha a proposta, sugere o conhecimento do Recurso de Reconsideração, para, no mérito, negar-lhe provimento, com a alteração, de ofício, do Acórdão 2017/2022-TCU-Segunda Câmara, com vistas a tornar insubsistente a condenação de Hélio José Ferreira do Nascimento ao pagamento do débito constante do subitem 9.2 da referida deliberação, e, consequentemente, os subitens 9.3, 9.4 e 9.5 dessa decisão, por entender ter ocorrido a prescrição da pretensão ressarcitória, mantendo, porém, o julgamento pela irregularidade de suas contas.
9.	Realizado necessário histórico, e embora alinhando-me aos exames técnicos, deixo de acolher as referidas propostas, considerando a superveniência da Resolução-TCU 344/2022, que regulamenta, no âmbito desta Corte, a prescrição para o exercício das pretensões punitiva e de ressarcimento.
10.	No presente caso, à luz da novel regulamentação, observo que o termo a quo da contagem do prazo prescricional geral de cinco anos deve ser a data da apresentação da prestação de contas, qual seja, 30/11/2009, nos termos do art. 4º, inciso II da Resolução-TCU 344/2022 (Peça 33) .
11.	Seguiram-se os seguintes marcos interruptivos do prazo prescricional geral:
a) em 3/3/2010, parecer de análise de prestação de contas - parte técnica 113/2010. (Peça 34, p. 1) , hipótese prevista no inciso I do art. 5º da Resolução TCU 344/2022;
b) em 4/8/2010, solicitação de informação complementares (Peça 35) , e, em 8/9/2010, AR (36) , hipótese prevista no inciso I do art. 5º da Resolução TCU 344/2022;
c) em 22/10/2010, nota técnica de reanálise 111212010 (Peça 61) , hipótese prevista no inciso III do art. 5º da Resolução TCU 344/2022;
d) em 31/12/2010, notificação para devolução de valores (Peça 60) , hipótese prevista no inciso I do art. 5º da Resolução TCU 344/2022;
e) em 01/10/2013, nota técnica de reanálise 1008/2013 (Peças 61 e 68) , hipótese prevista no inciso III do art. 5º da Resolução TCU 344/2022;
f) em 8/6/2017, nota técnica financeira PGTUR 556 /2017 (Peça 81) , hipótese prevista no inciso III do art. 5º da Resolução TCU 344/2022;
g) em 9/6/2017, notificação sobre resultado da análise da prestação de contas e solicitação e apresentação de documentos e/ou esclarecimentos requeridos (Peça 80) , hipótese prevista no inciso I do art. 5º da Resolução TCU 344/2022;
h) em 11/7/2017, nota técnica financeira PGTUR 696 /2017 (Peça 76) , hipótese prevista no inciso III do art. 5º da Resolução TCU 344/2022;
i) em 13/7/2017, notificação para devolução de valores (Peças 74 e 75) , hipótese prevista no inciso I do art. 5º da Resolução TCU 344/2022;
j) em 8/9/2017, parecer técnico 117/2017/GSNPTur/SNPTur (Peça 86) , hipótese prevista no inciso III do art. 5º da Resolução TCU 344/2022;
k) em 18/9/2017, nota técnica financeira PGTUR 556 /2017 (Peça 81) , hipótese prevista no inciso III do art. 5º da Resolução TCU 344/2022;
l) em 20/9/2017, notificação para devolução de valores (Peças 92 e 93) , hipótese prevista no inciso I do art. 5º da Resolução TCU 344/2022;
m) em 20/9/2017, notificação para devolução de valores (Peças 99) , hipótese prevista no inciso I do art. 5º da Resolução TCU 344/2022;
n) em 21/2/2018, análise de pedido de reconsideração (Peça 98) , hipótese prevista no inciso III do art. 5º da Resolução TCU 344/2022;
o) em 28/3/2018, Despacho determinando instauração de TCE (Peça 101) ; hipótese prevista no inciso II do art. 5º da Resolução TCU 344/2022;
p) em 22/8/2019, Relatório de Auditoria 3274/2019 (Peça 113) , hipótese prevista no inciso II do art. 5º da Resolução TCU 344/2022;
q) em 24/6/2020, Relatório de TCE 422/2019, (Peça 111) , hipótese prevista no inciso II do art. 5º da Resolução TCU 344/2022;
r) em junho e julho de 2020, Certificado de Auditoria 3274/2019 (Peça 114) , Parecer do Dirigente de Controle Interno 3274/2019 (Peça 115) e Pronunciamento Ministerial (Peça 116) , hipótese prevista no inciso II do art. 5º da Resolução TCU 344/2022;
s) em 19/11/2021, instrução e pareceres da então SecexTCE (Peças 120 a 122) (inciso II do art. 5º da Resolução TCU 344/2022) ;
t) em 23/11/2021, citação do responsável conforme entrega do aviso de recebimento no domicílio do responsável (Peças 125 a 128) , hipótese do inciso I do art. 5º da Resolução TCU 344/2022) ;
u) em 10 e 11/3/2022, instrução e pareceres da então SecexTCE (Peças 134 a 136) , hipótese inciso II do art. 5º da Resolução TCU 344/2022) ;
v) em 16/3/2022, Parecer do Ministério Público junto a este Tribunal (Peça137) , (inciso II do art. 5º da Resolução TCU 344/2022;
x) em 10/8/2021, data da Sessão em que foi proferida o Acórdão condenatório 2017/2022 - TCU - 2ª Câmara (Peça 138) (inciso IV do art. 5º da Resolução TCU 344/2022) ;
w) em 5/7/2022, despacho de admissibilidade do recurso (Peça 153) , 
y)  em setembro de 2022, instrução e pareceres da então Serur (Peças 162 a 163) ;
z) em 29/9/2022, Parecer do Ministério Público junto a este Tribunal (Peça164) , (inciso II do art. 5º da Resolução TCU 344/2022;
12.	Ante essas informações, observo que não houve no presente caso a prescrição quinquenal das pretensões punitiva e ressarcitória, à luz do previsto no art. 2º da Resolução -TCU 344/2022.
13.	Contudo, recentemente, o Plenário do Tribunal fixou entendimento no sentido de que a prescrição intercorrente começa a fluir a partir da ocorrência do primeiro marco interruptivo da prescrição ordinária (item 9.2. do Acórdão 534/2023-TCU-Plenário, rel. Min. Benjamin Zymler) , o que demonstra que a prescrição intercorrente bem pode ocorrer na fase interna da Tomada de Contas Especial.
14.	Assim, como no presente caso o processo ficou paralisado de 01/10/2013, nota técnica de reanálise 1008/2013 (Peças 61 e 68) , até 8/6/2017, nota técnica financeira PGTUR 556 /2017 (Peça 81) , forçoso, então, concluir pela ocorrência da prescrição intercorrente (art. 8º da referida Resolução) , uma vez excedido o prazo de três anos, conforme entendimento fixado no subitem 9.2 do Acórdão 534/2023-TCU-Plenário mencionado.
15.	Feitas essas considerações, entendo que o presente Recurso de Reconsideração deve ser conhecido e provido para considerar prescritas as pretensões ressarcitória e punitiva em relação ao recorrente e às irregularidades atinentes ao convênio. 
	Ante o exposto, VOTO por que o Tribunal aprove o Acórdão que ora submeto à apreciação da Segunda Câmara.
TCU, Sala das Sessões, em 9 de maio de 2023.
AROLDO CEDRAZ 
Relator